臺灣高等法院高雄分院刑事判決　　　　100年度上訴字第905號
上　訴　人　臺灣高雄地方法院檢察署檢察官
被　　　告　方國良
被　　　告　郭信男
選任辯護人　曾劍虹律師
上列上訴人因被告偽造文書案件，不服臺灣高雄地方法院99年度
訴字第1670號中華民國100年4月15日第一審判決（起訴案號：臺
灣高雄地方法院檢察署98年度偵字第27099 號），提起上訴，本
院判決如下：
    主  文
上訴駁回。
    理  由
一、公訴意旨略以：緣王金源（已經檢察官另為緩起訴處分在案
    ）係高雄縣市合併改制前之高雄縣政府觀光交通處（原名高
    雄縣政府觀光交通局，民國〔下同〕97年3月組織擴編改名
    為高雄縣政府觀交處）僱員，且係94年度至96年度「高雄縣
    政府管理44個公園綠地環境清潔維護及植栽養護工作」（下
    稱高雄縣44座公園綠地清潔養護工作）勞務採購承辦及監工
    ，被告方國良係上開工作94年度6月至8月份、10月至12月份
    及95年度11月份驗收人員；被告郭信男係上開工作96年度7
    月份驗收人員。被告方國良、郭信男及王金源等人均係依據
    法令服務於地方自治機關而具有法定職務權限之公務員，渠
    等明知於上開勞務採購案辦理驗收時，王金源與被告方國良
    、郭信男等各該驗收人員，就上開高雄縣政府管理之44個公
    園綠地，並未全部前往驗收，而僅就其中一部分實施驗收，
    王金源竟分別與被告方國良、郭信男等驗收人員共同基於公
    務員登載不實之犯意聯絡，而先由王金源逕代各該驗收人員
    製作如附表所示之上開公園綠地均有驗收且驗收合格之不實
    驗收紀錄，再由被告方國良、郭信男在驗收記錄上蓋章，足
    生損害於高雄縣政府，因認被告方國良、郭信男涉有刑法第
    213 條之公務員登載不實罪嫌等語。
二、本件無就各證據論述認定其有無證據能力之必要：
    按犯罪事實應依證據認定之，無證據不得認定犯罪事實；有
    罪之判決書應於理由內記載認定犯罪事實所憑之證據及其認
    定之理由。刑事訴訟法第154 條第2 項及第310 條第1 款分
    別定有明文。而犯罪事實之認定，係據以確定具體的刑罰權
    之基礎，自須經嚴格之證明，故其所憑之證據不僅應具有證
    據能力，且須經合法之調查程序，否則即不得作為有罪認定
    之依據。倘法院審理之結果，認為不能證明被告犯罪，而為
    無罪之諭知，即無前揭第154 條第2 項所謂「應依證據認定
    」之犯罪事實之存在。因此，同法第308 條前段規定，無罪
    之判決書只須記載主文及理由。而其理由之論敘，僅須與卷
    存證據資料相符，且與經驗法則、論理法則無違即可，所使
    用之證據亦不以具有證據能力者為限，即使不具證據能力之
    傳聞證據，亦非不得資為彈劾證據使用。故無罪之判決書，
    就傳聞證據是否例外具有證據能力，本無須於理由內論敘說
    明，本件自無就各證據論述認定其有無證據能力之必要，合
    先敘明（最高法院100 年度台上字第29 80 號判決意旨參照
    ）。
三、按犯罪事實應依證據認定之，無證據不得認定犯罪事實；不
    能證明被告犯罪者，應諭知無罪之判決，刑事訴訟法第154
    條第2 項、第301 條第1 項分別定有明文。次按事實之認定
    ，應憑證據，如未能發現相當證據，或證據不足以證明，自
    不能以推測或擬制之方法，以為裁判基礎。而認定不利於被
    告之事實，須依積極證據，茍積極之證據本身存有瑕疵而不
    足為不利於被告事實之認定，即應為有利於被告之認定，更
    不必有何有利之證據，而此用以證明犯罪事實之證據，猶須
    於通常一般人均不至於有所懷疑，堪予確信其已臻真實者，
    始得據以為有罪之認定，倘其證明尚未達到此一程度，而有
    合理性之懷疑存在，致使無從為有罪之確信時，即應為無罪
    之判決（最高法院82年度臺上字第163 號判決、同院76年臺
    上字第4986號及30年上字第816 號等判例意旨參照）。另按
    ，檢察官就被告犯罪事實，應負舉證責任，並指出證明之方
    法，刑事訴訟法第161 條第1 項定有明文。因此，檢察官對
    於起訴之犯罪事實，應負提出證據及說服之實質舉證責任。
    倘其所提出之證據，不足為被告有罪之積極證明，或其指出
    證明之方法，無從說服法院以形成被告有罪之心證，基於無
    罪推定之原則，自應為被告無罪判決之諭知（最高法院92
    年臺上字第128 號判例要旨參照）。
四、公訴意旨認被告方國良、郭信男涉有上開刑法第213條之公
    務員登載不實罪嫌，無非係以被告方國良供陳位於高雄縣林
    園鄉、大寮鄉之公園綠地部分未實地驗收；被告郭信男供述
    驗收紀錄表所示編號6至10、18、19、21、24、28等公園綠
    地未前往實地驗收，證人即共同被告王金源於偵查中證述本
    件有採抽驗之方式，被告２人確有部分公園綠地未實地驗收
    等語，及有如附表所示之高雄縣政府分期驗收報告表、公園
    綠地環境維護及植栽養護工作驗收紀錄表等文件，為其主要
    論據。訊據被告方國良、郭信男均堅詞否認有何刑法第213
    條之公務員登載不實犯行，被告方國良辯稱：本案在程序方
    面，伊並未收到原審送達之檢察官上訴理由書繕本，是否是
    為檢察官所疏漏，若檢察官沒有製作繕本，應該上訴不合法
    。伊不是採抽驗的方式，伊全部都有驗收，只是有部分是實
    地驗收，有部分是書面驗收，我都有看清潔人員的簽到簿及
    清潔照片，驗收紀錄上面都有附照片等，所以檢察官說沒有
    附書面資料是不對的。本件爭執點在於被告是否有明知現場
    狀況不合格，而非採取驗收的方式，仍加予核定驗收合格。
    此外，被告也沒有在驗收紀錄上記載全部已實地驗收。高雄
    縣政府考績委員會對其他同案被告均決議不處分，足證本件
    不會損害於高雄縣政府。驗收紀錄並非公文書，因為最高行
    政法院有作過決議，決標之後是屬於私法行為，而且驗收紀
    錄是行政機關內部行為，對外並不會發生法律效力，驗收紀
    錄只對履約廠商有效力，所以其並非公文書等語。被告郭信
    男辯稱：印象中如附表所示44個公園綠地均有驗收，依政府
    採購法之規定，是可以抽驗及書面驗收之方式為驗收，且王
    金源當時有告知伊每一公園綠地均有前去驗收無訛，驗收過
    程是王金源帶領伊實地看一次，伊對於實地驗收之公園坐落
    位置沒有很深刻的印象，在檢察官偵訊中勾選部分公園未驗
    收，是遭到檢察官誤導，因部分係採抽驗方式，伊自無主觀
    上明知為不實仍為合格登載之犯意及犯行等語。被告郭信男
    之辯護人提出辯護意旨略以：檢察官上訴意旨表示被告僅有
    抽驗，紀錄上卻記載全部驗收，所以涉嫌登記不實，然驗收
    紀錄表並未區分有全部實地驗收或抽樣驗收的表格，本件被
    告依法得採取實地驗收，亦可採取抽驗或書面驗收，其等既
    可依法採抽驗方式，而登載於驗收紀錄表上，然表格全部相
    同，未區分抽驗與全部實地驗收，所以被告郭信男等人之紀
    載，並沒有登載不實，被告郭信男於驗收紀錄表上，既無特
    別強調每一個公園均有實地到驗，自無登載不實之問題等語
    。
五、經查：
  (一)被告方國良、郭信男分別為改制前高雄縣政府觀光交通處之
    科員、技士，被告方國良係高雄縣44公園綠地清潔養護工作
    勞務採購工作之94年度6 月至8 月份、10月至12月份及95年
    度11月份驗收人員；郭信男係上開工作96年度7 月份驗收人
    員，被告2 人就該44個公園綠地清潔養護工作負責為合格與
    否之驗收工作，及於如附表所示之分期驗收報表、驗收記錄
    表為決定驗收結果是否合格之核章業務乙節，除據被告方國
    良、郭信男陳述明確外，並經證人即該處員工陳品吟於原審
    審理時（見原審卷第44頁）；證人即共同被告王金源於偵查
    及原審審理中證述屬實（見偵一卷第207-212頁），復有如
    附表所示經廠商簽章、檢查人員即被告方國良、郭信男簽章
    並於驗收結果欄內勾選合格之驗收記錄表、經驗收人即被告
    方國良、郭信男簽章並於驗收綜合紀錄欄內記明維護項目執
    行尚符合約規定後，經主辦工程主管人員、監驗人等為書面
    審核通過而用印之如附表所示分期驗收報告表在卷可稽（見
    偵一卷第169-171、175-177頁、偵二卷第37-55頁、偵三卷
    第6-8、11-15、16-19、19-22、24-26頁、原審一卷第72-73
    、74-83頁），是本件驗收工作既屬被告方國良、郭信男之
    職務範圍，且應於前開分期報告表、驗收紀錄表為是否合格
    之核章，並為高雄縣政府是否核准廠商得請領養護工程款之
    依據，故前開報告表、驗收紀錄表之性質，自均屬被告方國
    良、郭信男等人職務上職掌之公文書無疑，合先敘明。
  (二)次查，本件系爭高雄縣44座公園綠地清潔養護工作，係屬勞
    務採購，此有高雄縣政府99年11月10日府觀管字第09902665
    36號函在卷可參（見原審一卷第101 頁）。而依政府採購法
    施行細則第90條之1 規定，有關勞務採購之驗收，得以書面
    或召開審查會方式辦理之，易言之，非必須採實地驗收。另
    依同細則第91條第1 項「主驗人員：主持驗收程序，抽查驗
    核廠商履約結果有無與契約、圖說或貨樣規定不符，並決定
    不符時之處置。」等規定內容觀之，既規定得抽查驗核，抽
    查係就部分為驗收，顯見勞務採購之驗收，非必須全部驗收
    。本件高雄縣44座公園綠地清潔養護工作之驗收方式及是否
    應全部驗收等事宜，經原審向主管機關即高雄縣政府函詢，
    據覆稱：「有關驗收可依「政府採購法」施行細則第91條第
    1 項規定：『一、主驗人員：主持驗收程式，抽查驗核廠商
    履約結果有無與契約、圖說或貨樣規定不符，並決定不符時
    之處置。』辦理，且勞務驗收依同細則第90條之1 規定，尚
    得以書面或召開審查會方式辦理。驗收紀錄內容未註明抽驗
    時，仍依「政府採購法」施行細則第91條第1 項規定辦理，
    尚難採反面解釋認應全部驗收。本件屬依廠商履約情形分次
    付款之案件，政府採購法並未規定各次付款前均應辦理驗收
    。」等語，此有高雄縣政府99年11月10日府觀管字第099026
    6536號函暨驗收紀錄、行政院公共工程委員會90年12月31
    日（九十）工程企字第90051035號函等附卷可憑（見原審一
    卷第101-102 頁），足見本件系爭高雄縣44座公園綠地清潔
    養護工作之驗收，其驗收範圍，得採全部驗收或部分抽樣驗
    收，其驗收方式，得採實地驗收或書面驗收或召開審查會方
    式辦理等，應堪認定。此再參諸卷附驗收報告表之綜合驗收
    紀錄欄位之第一項下，已載明：驗收人員依據合約及上開資
    料辦理驗收；另第三項則載有：附平時檢查表等內容，凡此
    益徵除由主驗人員至現場驗核外，尚可兼採書面資料驗核無
    訛。準據上述，則被告方國良縱曾於偵查中自承本件高雄縣
    44公園綠地清潔養護工作之驗收，有部分公園綠地未實地驗
    收等語；證人即共同被告王金源亦證述：被告方國良有部分
    公園綠地採抽驗方式而未實地驗收等語；不記得何月份何公
    園綠地係採抽驗方式等語（見偵1 卷第19 4頁、497 至498
    頁、偵2 卷第16至20頁、24至27頁，原審卷第40頁）；另被
    告郭信男固亦於偵查中曾自承：驗收紀錄表所示其中之編號
    6 、7 、8 、9 、10、21、24、28、29、38等之公園綠地未
    實地驗收等語（見偵1 卷第497 、498 頁、原審卷第40頁）
    ，然勞務採購之驗收，既得以書面或召開審查會方式辦理之
    ，亦得以抽驗方式進行，而非必須全部採實地驗收，已詳如
    前述，故本件被告郭信男、方國良2 人於上開44座公園綠地
    清潔養護工作之驗收，縱僅一部分採實地驗收，另一部分則
    採抽驗驗收，亦符合上揭政府採購法之相關規定，自無違法
    或不實可言。
  (三)再查，勞務採購之驗收，本即可採抽查驗核方式，抽查驗核
    有無與契約、圖說或貨樣規定不符，如相符合時，即得認定
    該項勞務驗收合格，根本不必採全部驗核之驗收方式，已詳
    如前述，故填載驗收紀錄表時，自不必強調是抽驗或全部驗
    核，此觀卷附之驗收紀錄表，並未區分有全部實地驗收之表
    格與抽樣驗收之表格即明。本件卷附之高雄縣政府分期驗收
    報告表、驗收紀錄表，被告方國良、郭信男等人分別在其上
    係記載全部公園均驗收合格，而非記載全部公園均親自到場
    驗收合格，依上開說明，此一記載既非表示全部公園均由驗
    收人員親自到場驗收合格之意，公訴人徒以被告2 人未在分
    期驗收報告表、驗收紀錄表上，明確註明係抽驗，卻在驗收
    紀錄表記載全部公園均合格，有令人誤以為全部公園渠等均
    有親自到場驗收合格云云，洵非的論，而不可採。
  (四)末按，刑法第213 條之偽造文書罪，係以公務員明知為不實
    之事項登載於所掌之公文書，足以生損害於公眾或他人為構
    成要件，如其所登載之基礎事項並非不實時，即無故意或明
    知不實之可言，自難論以偽造文書之罪（最高法院72年度台
    上字第7322號判決意旨參照）。本件被告郭信男、方國良2
    人於上開44座公園綠地清潔養護工作之驗收，依法既得採取
    部分抽樣驗收，又驗收方式，亦可選擇實地驗收或書面驗收
    ，其等既已採一部抽驗、一部到場驗收之方式，而上開表格
    全部相同，並無抽驗與全部實地驗收之區分，被告郭信男、
    方國良2 人就其驗收結果，於驗收紀錄表上記載全部合格，
    而未特別強調每一個公園均有「實地到場驗收合格」，自無
    登載不實之問題可言。檢察官上訴意旨執著於是否全部驗核
    或抽驗驗核，其方式不同，而採抽驗時，如未在驗收紀錄標
    明是抽驗，即有令人誤會是採全部驗核方式，進而認為被告
    2 人於驗收紀錄表上之記載，與實際驗收方式不符，涉及刑
    法第213 條公務員登載不實罪嫌云云，容有誤會，而不可採
    。
  (五)再參諸證人王金源既已證述被告2 人每月均有至現場驗收，
    而僅係就部分公園綠地未實地到場驗收等語，已如前述，復
    於原審證稱：那些抽驗沒有驗收到的部分，我平常都會不定
    期去看，這是我的工作，（問：這44座公園有沒有民眾去檢
    舉，而你們沒有驗收的? ）沒有民眾檢舉，因為平常就有人
    在維護整理等語（見原審二卷第43頁反面），故被告2 人縱
    採抽驗，致部分公園未實際到場親自驗收，然依證人王金源
    上開證述，亦難認有何足以損害公眾或他人之虞，核與刑法
    第213 條之構成要件，亦有不符。此外，公訴人既未就如附
    表所示分期驗收報告、驗收紀錄表上所載44座公園綠地之清
    潔養護工作，何者確有驗收不合格情形，卻登載已合格之不
    實事項於分期驗收報告、驗收紀錄表上，依上開論述分析，
    本件自不得僅以被告2 人於上開44座公園，有部分未實地驗
    收，遽認被告2 人涉犯有刑法第213 條公務員登載不實罪嫌
    甚明。至於被告方國良以未收到檢察官上訴書狀繕本為由，
    抗辯主張本件檢察官之上訴不合法應予駁回云云，然刑事訴
    訟法第350 條第2 項「上訴書狀，應按他造當事人之人數，
    提出繕本」之規定，並非不可補正之法律程式，且並非一經
    欠缺即呈上訴不合法應予駁回之法律效果（及失權效），本
    件既已由本院當庭將檢察官上訴狀之繕本予被告方國良，則
    上開程式之欠缺已然補正，自無上訴不合法應予駁回之問題
    ，附此敘明。
六、綜上所述，檢察官所提出之上開證據，尚未達於通常一般之
    人均不致有所懷疑，而得確信其為真實之程度，即不足為被
    告郭信男、方國良2 人確有犯公務員登載不實罪之積極證明
    ，且其指出證明之方法，亦無從說服法院以形成被告郭信男
    、方國良2 人有罪之心證，自不能僅以被告2 人有抽驗部分
    公園綠地，而未予全部實地驗收，即逕論被告2 人均涉有公
    務員登載不實之犯行。此外，本院復查無其他積極證據，足
    資證明被告2 人確有公訴人所指之公務員登載不實犯行，揆
    諸前揭法文之規定及最高法院判例意旨之說明，被告郭信男
    、方國良2 人被訴涉犯刑法第213 條公務員登載不實罪嫌，
    自屬犯罪不能證明，基於無罪推定之原則，即應為被告2 人
    無罪判決之諭知。
七、原審因而以不能證明被告郭信男、方國良2 人涉犯有刑法第
    213 條公務員登載不實罪，而為被告2 人無罪之諭知，核無
    違誤；檢察官上訴意旨，仍執陳詞，指摘原判決諭知無罪不
    當，為無理由（詳如上開各節所述），應予駁回。
據上論斷，應依刑事訴訟法第368 條，判決如主文。
本案經檢察官張其主到庭執行職務。
中    華    民    國  100    年    8    月    15    日
                刑事第五庭    審判長法  官  曾永宗
                                    法  官  任森銓
                                    法  官  鍾宗霖
以上正本證明與原本無異。
如不服本判決應於收受本判決後10日內向本院提出上訴書狀，其
未敘述上訴理由者，並得於提起上訴後10日內向本院補提理由書
狀（應附繕本）。
中    華    民    國   100    年    8     月    15    日
                                    書記官  邱麗莉
附表：
 ┌──┬─────┬───────┬───────┬────────────────┐
 │編號│被      告│製作時間      │地點          │被訴登載不實之文件              │
 ├──┼─────┼───────┼───────┼────────────────┤
 │ 1  │方國良    │1.94年6月間   │高雄縣政府觀光│1.高雄縣94年度公園、綠地環境維護│
 │    │          │2.94年7月間   │交通處        │  及植栽養護工作6月份驗收紀錄表 │
 │    │          │3.94年8月31日 │              │  。                            │
 │    │          │              │              │2.高雄縣94年度公園、綠地環境維護│
 │    │          │              │              │   及植栽養護工作7月份驗收紀錄表│
 │    │          │              │              │   。                           │
 │    │          │              │              │3.高雄縣政府分期驗收報告表（94年│
 │    │          │              │              │  8月31日）。                   │
 ├──┼─────┼───────┼───────┼────────────────┤
 │ 2  │方國良    │1.94年8月間   │同上          │1.高雄縣94年度公園、綠地環境維護│
 │    │          │2.94年10月17日│              │  及植栽養護工作8月份驗收紀錄表 │
 │    │          │              │              │  。                            │
 │    │          │              │              │2.高雄縣政府分期驗收報告表（94年│
 │    │          │              │              │  10月17日）。                  │
 ├──┼─────┼───────┼───────┼────────────────┤
 │ 3  │方國良    │1.94年10月間  │同上          │1.高雄縣94年度公園、綠地環境維護│
 │    │          │2.94年11月29日│              │  及植栽養護工作10月份驗收紀錄表│
 │    │          │              │              │  。                            │
 │    │          │              │              │2.高雄縣政府分期驗收報告表（94年│
 │    │          │              │              │  11月29日）。                  │
 ├──┼─────┼───────┼───────┼────────────────┤
 │ 4  │方國良    │1.94年11月間  │同上          │1.高雄縣94年度公園、綠地環境維護│
 │    │          │2.94年12月20日│              │  及植栽養護工作11月份驗收紀錄表│
 │    │          │              │              │  。                            │
 │    │          │              │              │2.高雄縣政府分期驗收報告表（94年│
 │    │          │              │              │  12月20日）。                  │
 ├──┼─────┼───────┼───────┼────────────────┤
 │ 5  │方國良    │1.94年12月間  │同上          │1.高雄縣94年度公園、綠地環境維護│
 │    │          │2.95年1月4日  │              │  及植栽養護工作12月份驗收紀錄表│
 │    │          │              │              │  。                            │
 │    │          │              │              │2.高雄縣政府分期驗收報告表（95年│
 │    │          │              │              │  1月4日）。                    │
 ├──┼─────┼───────┼───────┼────────────────┤
 │ 6  │方國良    │1.95年11月間  │同上          │1.高雄縣95年度公園、綠地環境維護│
 │    │          │2.95年12月14日│              │  及植栽養護工作11月份驗收紀錄表│
 │    │          │              │              │  。                            │
 │    │          │              │              │2.高雄縣政府分期驗收報告表（95年│
 │    │          │              │              │  12月14日）                    │
 ├──┼─────┼───────┼───────┼────────────────┤
 │ 7  │郭信男    │1.96年7月間   │同上          │1.高雄縣96年度公園、綠地環境維護│
 │    │          │2.96年9月6日  │              │  及植栽養護工作7月份驗收紀錄表 │
 │    │          │              │              │  。                            │
 │    │          │              │              │2.高雄縣政府分期驗收報告表（96年│
 │    │          │              │              │  9月6日）。                    │
 └──┴─────┴───────┴───────┴────────────────┘